臺灣臺北地方法院民事判決　　　　　　　　　　　　九十二年度訴字第三五一七號
　　原　　　告　甲○○
　　訴訟代理人　施竣中律師
　　複　代理人　游朝義律師
　　被　　　告　乙○○
　　訴訟代理人　蔡信章律師
右當事人間分配表異議之訴事件，本院於民國九十三年六月二十四日言詞辯論終結，
判決如左：
    主    文
本院九十一年度執字第一三一號強制執行事件，民國九十二年六月十七日所製作之分
配表，其上所載次序６，被告乙○○之第二順位抵押權分配金額，應更正為新臺幣貳
佰肆拾伍萬玖仟佰捌拾陸元。
訴訟費用由被告負擔。
    事實及理由
壹、原告起訴主張：
一、本院民事執行處九十一年度執字第一三一號拍賣抵押物強制執行事件所拍賣之房
    屋及土地（下稱系爭抵押物），為原告甲○○及訴外人姚勤修兄弟二人所共有，
    房屋部分持分各為二分之一，原告及訴外人姚勤修僅於民國八十二年五月二十八
    日為擔保訴外人歐陽秀薇債務，而共同向保證責任臺北市第一信用合作社辦理抵
    押權設定。由於原告與保證責任臺北市第一信用合作社有融通往來資金必要，每
    年須換單，於九十年擬換單之際，原告如同往例委由訴外人姚勤修辦理，豈料訴
    外人姚勤修與被告乙○○未經原告同意，即持原告之印鑑章、印鑑證明等相關文
    件，於九十年六月二十日經由代書共同虛偽設定最高限額新臺幣（下同）一千萬
    元之抵押權。爾後被告連同訴外人姚勤修持分部分一併為拍賣抵押物之聲請，並
    將原告所有門牌號碼為臺北市○○○路○段六十六之一號建物（持分二分之一）
    一併查封拍賣，嗣由第三人拍定，拍賣價金為一千七百四十一萬元，並於九十二
    年七月十一日上午九時實行分配。依本院民事執行處製作之分配表次序１、２、
    ３、４、５部分，合計一千二百四十九萬一千二百二十八元，原告並未異議，尚
    餘四百九十一萬八千七百七十二元，第二順位抵押權人即被告，原告與被告並無
    債權債務關係，被告就系爭拍賣抵押物在原告應有部分二分之一之範圍內，並無
    擔保物權存在，故執行法院將此部分之二百四十五萬九千三百八十六元之分配款
    ，認定由被告取得，顯非正確適法，被告確無權受領，故本院民事執行處九十一
    年度執字第一三一號拍賣抵押物強制執行事件，於九十二年六月十七日製作之分
    配表編號次序六第二順位抵押權擔保債權超過二百四十五萬九千三百八十六元部
    分應予剔除更正，原告復已於九十二年七月四日向本院民事執行處聲明異議，爰
    依強制執行法第四十一條規定，提起分配表異議之訴。
二、原告從未向被告借貸任何金錢，更未簽署九十年三月十九日金錢借貸契約書，該
    金錢借貸契約書為訴外人姚勤修於九十年三月十九日以其應有部分向被告抵押借
    貸時簽署，而該金錢借貸契約書「甲○○」三字，乃事後補簽，從簽名之位置由
    肉眼即可輕易判斷，加上原告與被告根本不認識，更遑論有借貸金錢之交付。又
    抵押權設定契約書，原告從未見過，亦未曾委任代書辦理，更未曾於該文件上簽
    字，而訴外人姚勤修之持分，早於九十年三月二十日、六月二十一日即已向被告
    錢借貸契約書應係九十年三月十九日訴外人姚勤修及被告二人，為借貸而簽署，
    與原告無涉。當時被告僅就訴外人姚勤修之持分設定抵押權，惟恐將來實行抵押
    權不易拍賣，未經原告同意，亦未給付任何金錢予原告，竟於九十年六月二十日
    就原告之持分補辦抵押權設定，復據原告向臺灣臺北地方法院檢察署提出告訴。
三、原告與被告間並無借貸事實，更無抵押權設定之合意存在，此觀金錢借貸契約書
    上，原告之簽名並非原告本人簽署，亦無任何原告印文，且形式上簽署位置亦在
    原先文件預設之簽名欄外，上開簽名業經法務部調查局於九十二年十二月九日以
    調科貳字第０九二００四二三五一０號通知書，證明該金錢借貸契約書上「甲○
    ○」字樣，並非原告簽名。另從簽署日期為九十年三月十九日，則何以共同借款
    人（原告否認曾向被告借款）之一即訴外人姚勤修之應有部分，聲請設定抵押權
    之日期為九十年三月二十日，而原告之應有部分設定抵押權之申請日期則為九十
    年六月二十五日並於九十年六月二十八日始登記完成？又原告與訴外人姚勤修為
    兄弟，原告顧及兄弟情誼始未提出偽造文書之告訴，若訴外人姚勤修能順利處理
    伊與被告間之債權債務關係，未必無挽救餘地，因訴外人姚勤修避居大陸，直至
    本院拍賣通知、第三人拍定，原告為保權益，迫不得已才向臺灣臺北地方法院檢
    察署提出刑事告訴，爾後本院民事執行處作成分配表，原告遂就分配表聲明異議
    ，並提起本件訴訟，並無違反任何經驗法則。
四、縱依被告主張兩造所成立之抵押權乃為最高限額抵押權，並非一般抵押權。而最
    高限額抵押，抵押權成立時，亦可不必先有債權存在，故被告仍應就兩造確曾有
    借貸合意及金錢交付之事實負舉證責任。
五、依最高法院七十年臺上字第六五七號判例意旨，無法單純僅憑原告曾將印章等文
    件交付訴外人姚勤修之事實，即認原告須負表見代理授權人之責任。況被告主張
    原告交付印章之時間在九十年六月間，而渠主張表見代理之借貸事實，依金錢借
    貸契約書所載為九十年三月十九日，則於九十年三月十九日金錢借貸契約書簽署
    之際（即債權行為成立時），原告並未交付印鑑章、印鑑證明等相關文件予訴外
    人姚勤修，是原告有何行為足以表示曾授與代理權予他人？再依最高法院五十二
    年臺上字第一七一九號判例意旨，於九十年三月十九日原告有何表見代理之事實
    ，足以讓被告誤為原告有授權之事實？應由被告舉證說明。況假設金錢借貸契約
    書乃被告與訴外人姚勤修簽訂，何以原告本人並未到場且被告亦未親眼目睹原告
    簽名，被告竟無任何意見？加上借貸金額高達八百萬元，難道被告如同兒戲般輕
    率？任何人簽名均可成立？且兩造素不相識，當時亦未設定擔保，被告均無意見
    放任為之，顯與經驗法則有違。
六、再觀之被告聲請拍賣系爭抵押物之聲請意旨，被告係主張原告向被告借款（並非
    擔保訴外人姚勤修之借款），並於九十年六月二十八日設定最高限額抵押權，惟
    一般借貸慣例，乃先設定抵押權再予撥款，何以九十年三月十九日之借款，遲至
    九十年六月二十八日始設定抵押權？又九十年三月十九日之金錢借貸契約書上原
    告之簽名乃訴外人姚勤修所偽造，與原告無涉，且被告至此亦未就其確實交付金
    錢予原告之事實負舉證責任，自難信被告之主張為真實。另觀被告與訴外人姚勤
    修之關係，係分別於三月二十日、六月二十日分別設定三百萬元及七百萬元之最
    高限額抵押權，與上開金錢借貸契約書簽訂之時間（即九十年三月十九日）相符
    ，且該金錢借貸契約書又為訴外人姚勤修本人簽署，則何以同一日相同之借款行
    為，被告未要求原告如同訴外人姚勤修一般，親自簽名或設定抵押權？且被告主
    張僅有一筆借款即九十年三月十九日之借款八百萬元，究竟交付何人？何以被告
    不願證明？何以一筆借款須設定高達二千萬元之三個抵押權來擔保？又債權既早
    於九十年三月十九日成立，何以設定抵押權時間須分為三次（即九十年三月二十
    日、九十年六月二十日以及九十年六月二十八日）？目的何在？兩造既素不相識
    ，不論借貸或設定抵押權，何以被告均未通知原告？又上開金錢借貸契約書之借
    款八百萬，有三個最高限額抵押權之擔保，且借款既屬可分之債，被告究竟分別
    交付原告金錢若干？交付訴外人姚勤修金錢若干？攸關個別抵押權擔保之範圍，
    何以被告不願說明？且依上開金錢借貸契約書第七條約定：「所欠金錢以實際開
    出支票為憑」，則兩造既約定以支票作為付款手段，只要被告提出支票即不難證
    明其實際債權金額及真正債務人為何人，何以被告不願提出？再者，被告於本院
    民事執行處九十二年提出之債權參與分配聲請書所檢附之債權額計算書，除前述
    八百萬元本金債權外，尚有九張支票並加計利息，究竟這支票或債權與原告何干
    ？亦應由被告說明清楚。是本件實係被告從事放款行為，與訴外人姚勤修於九十
    年三月十九日成立借貸契約，二人並同意於九十年三月二十日以訴外人姚勤修所
    有之不動產設定最高限額抵押權，爾後不知何故再由二人商談由訴外人姚勤修於
    早已成立之九十年三月十九日之金錢借貸契約書偽簽原告姓名，另於九十年六月
    二十八日持相關文件辦理抵押權設定，是不論金錢借貸（債權行為）或抵押權設
    定（物權行為），均與原告無涉，原告與被告間既無債權債務關係存在，被告自
    不得就拍定價金受償。
七、爰此聲明：本院九十一年度執字第一三一號拍賣抵押物事件，於九十二年六月十
    七日所發文製作之分配表，其中編號次序六第二順位抵押權擔保債權超過二百四
    十五萬九千三百八十六元之部分，應予剔除，不得列入分配。
貳、被告抗辯：
一、被告於九十年十月十五日檢陳金錢借貸契約書等文件，聲請裁定准許拍賣抵押物
    ，並據本院於九十年十月二十三日以九十年度拍字第二五九五號裁定准許，嗣被
    告向本院聲請強制執行，並經臺北市大安地政事務所於九十一年一月三日以北市
    大地一字第０九一六０００九四００號將系爭抵押物為查封限制登記，若原告未
    將系爭抵押物設定抵押權予被告，且與被告間無債權債務關係存在，則就經驗法
    則而論，長達十八個月之時間，原告從未否認兩造間有抵押權設定及金錢借貸之
    事實，豈有遲至本院就系爭抵押物為拍賣近二年後，始於九十二年七月間就本院
    民事執行處所製作之分配表聲明異議及提起異議之訴之理？又依兩造於九十年六
    月二十日向臺北市大安地政事務所提出之土地登記申請書記載，申請登記事由為
    「抵押權登記」，繳附證件計有土地所有權狀、建物所有權狀、印鑑證明各一份
    ，均為正本，以及
    權之合意，原告又豈會將土地所有權狀、建物所有權狀、印鑑證明、印鑑章、身
    份證影本等重要文件，交付他人俾便辦理抵押權設定登記？是兩造間確有設定抵
    押權登記之合意。
二、退步言之，縱兩造間就設定系爭抵押權登記及金錢借貸並無合意，惟原告於九十
    年六月間，將印鑑章及印鑑證明等交付訴外人姚勤修，且於九十年十二月間接獲
    本院九十年度拍字第二九五九號裁定，嗣又續接獲臺北市大安地政事所將系爭抵
    押物限制登記及其餘本院諸多拍賣通知，前後長達十八個月之期間，原告均未對
    被告為反對之意思表示，依民法第一百六十九條表見代理之規定，原告就系爭抵
    押物所為抵押權之設定及金錢借貸行為，須負授權人之責任。又原告於本院九十
    二年十月十三日之庭訊中，自認曾於九十年間將印鑑證明及印鑑章交付訴外人姚
    勤修，作為向銀行借款辦理「換單」之用，惟依目前銀行實務，辦理換單手續並
    不須使用印鑑證明，衹須由本人親自到場書立相關借據與或銀行人員核對借據上
    所蓋之章，與前所留存之印鑑是否相符即可，故原告主張伊曾將印鑑章及印鑑證
    明交付訴外人姚勤修是作為「換單」之用，並不可採。
三、爰此聲明：原告之訴駁回。
參、兩造不爭執之事實：
一、本院民事執行處九十一年度執字第一三一號強制執行事件所拍賣之房屋及土地，
    為原告及訴外人姚勤修所共有，其中房屋部分持分各為二分之一，經執行拍賣所
    得金額為一千七百四十一萬元，復據本院民事執行處於九十二年六月十七日製成
    強制執行金額計算書分配表。
二、訴外人姚勤修曾分別於九十年三月二十日、六月二十日設定三百萬元、七百萬元
    之最高限額抵押權與被告。
三、原告曾先後於八十七年、八十八年及九十年七月間，將印鑑章及印鑑證明交付訴
    外人姚勤修，持向保證責任臺北市第一信用合作社辦理換單之用（本院卷第五十
    八頁、第六十四頁、第六十五頁）。
四、原證三最高限額抵押設定契約書（本院卷第一四至一五頁）上原告之印文為真正
    。
五、法務部調查局九十二年十二月九日調科貳字第○九二○○四二三五一○號鑑定通
    知書（本院卷第一○八至第一○九頁參照）之鑑定結果無意見。
肆、得心證之理由：
一、本件爭點：
  (一)原告主張其並未向被告借款，原證四金錢借貸契約書（本院卷第一六頁，下稱系
    爭借貸契約書）之原告簽名係遭偽造，原告未向被告借款乙節，有無相當之證明
    ？
  (二)原告主張本院民事執行處九十一年度執字第一三一號強制執行事件所拍賣之房屋
    及土地上就原告持分部分所設定之最高限額抵押，為被告與姚勤修未經原告同意
    擅自持其印章及印鑑證明辦理乙節，有無適當之證明？
  (三)原告將印鑑章及印鑑證明交付訴外人姚勤修，是否構成授與代理權予訴外人姚勤
    修之表見事實？
二、爭點一方面：
  (一)查系爭借貸契約書中，立借貸契約書人欄與乙方（借用人）簽名欄之「甲○○」
    二枚署押，前者並未簽在表格欄內；後者雖在欄內，但字體大小、間格距離與「
    姚勤修」之署押相較，均不自然，依經驗法則，應為被告與姚勤修簽立系爭借貸
    契約書後，方為加入。又經本院檢具：「１、系爭借貸契約書原本。２、原告於
    臺北市大安區戶政事務所辦理之九十年六月二十七日印登字第○○一六二四○號
    印鑑登記申請書原本。３、八十二年五月十七日臺北市第一信用合作社與原告間
    約定書原本。４、貸與人臺北市保證責任第一信用合作社、借貸人歐陽秀薇，原
    告任連帶保證人之九十年八月三十日借據原本。５、九十二年十月十三日甲○○
    當庭書寫之簽名原本。」送法務部調查局鑑定前開１所示文件（即系爭借貸契約
    書，法務部調查局編定為甲類鑑定資料）「乙方（貸與人）」欄「甲○○」之署
    押與其餘送鑑文件（法務部調查局編定為乙類鑑定資料）上「甲○○」之署押是
    否為同一人所簽。據覆：「甲類簽名與乙類簽名筆畫特徵不同。」、「一、甲類
    字跡之結構佈局、態勢神韻與乙類字跡不同。二、甲類字跡之書寫習慣（包括：
    起筆、收筆、運筆、筆序等筆劃細部特徵）與乙類字跡不同。」此有該局九十二
    年十二月九日調科貳字第○九二○○四二三五一○號鑑定通知書在卷可稽（本院
    卷第一○八頁以下參照），該局以特徵分析法、歸納比對法為鑑定，其結果信而
    有徵，可供本院為判斷之依據，且兩造亦不爭執前揭鑑定結果，足認系爭借貸契
    約上「甲○○」之署押並非原告所為。次查，系爭借貸契約書第一點、第七點分
    別約定：「甲方（被告）於九十年三月十九日貸予乙方最高限額新台幣壹仟萬元
    並如數交付乙方親收點訖。（實際借貸金額捌佰萬元正）」、「七、所欠金額以
    實際開出支票為準。」，故若被告若真有交付金錢與原告，亦是以支票為之，而
    該支票由誰提示，存入何人戶頭，均不難舉證，然原告均未能提出任何證據證實
    原告確有收受該款項，更難認被告聲請拍賣系爭抵押物時所稱：「．．．嗣相對
    人甲○○、姚勤修於九十年三月十九日向聲請人（被告）借用捌佰萬元，約定清
    償期為九十年九月十九日，詎清償期屆至後，相對人未依約履行，為此聲請拍賣
    抵押物，以資受償，．．．」之聲請意旨（案號：本院九十年度拍字第二五九五
    號，本院卷第四九頁以下參照）關於原告之部分屬實。原告主張與被告間無債權
    債務關係存在等語，可以採信。
  (二)按抵押權人聲請拍賣抵押物，在一般抵押，因必先有被擔保之債權存在，而後抵
    押權始得成立，故祇須抵押權已經登記，且登記之債權已屆清償期而未受清償，
    法院即應准許之。惟最高限額抵押，抵押權成立時，可不必先有債權存在，縱經
    登記抵押權，因未登記已有被擔保之債權存在，如抵押人否認有債權時，仍應由
    抵押權人負舉證責任，而若經證明抵押權人對於抵押無任何債權存在時，抵押權
    人仍不得僅憑該最高限額抵押權，即行拍賣抵押物受償。依前開被告聲請拍賣系
    爭抵押物之意旨，乃主張原告、訴外人姚勤修於九十年三月十九日向渠借款八百
    萬元（即系爭借貸契約書所載內容），但系爭借貸契約書上原告署押並非原告所
    為，原告並未於九十年三月十九日向被告借貸八百萬元已如前述。被告又未舉證
    證明對於原告有任何債權存在，當然不得對於原告行使抵押權而聲請拍賣系爭抵
    押物中關於原告之持分，並以之為執行名義參與本院九十一年度執字第一三一號
    強制執行之分配。
  (三)系爭抵押物，原告之持分為二分之一（土地：大安區○○段○○段五四五地號土
    地，權利範圍四分之一，原告與姚勤修持分各八分之一。建物大安區○○段○○
    段一○二六建號，門牌號碼新生南路三段六六之一號，權利範圍全部，原告與姚
    勤修持分各二分之一），此為兩造所不爭執，自堪信為真正。故實際上被告對系
    爭抵押物所能行使權利而受償之範圍僅有本院九十年度拍字第二五九五號准予拍
    賣範圍的二分之一，被告持該裁定為執行名義參與分配，並經本院以九十二年六
    月十七日之分配表次序６，記載其「第二順位抵押權」分配金額為四百九十一萬
    八千七百七十二元，即有不當。應將該分配金額超過二分之一之部分，即二百四
    十五萬九千三百八十六元，予以剔除。
三、綜上所述，被告對原告並無任何債權，不得就系爭抵押物原告所有之持分予以拍
    賣，並以之為執行名義參與本院九十一年度執字第一三一號強制執行之分配，是
    以本院九十一年度執字第一三一號強制執行事件，九十二年六月十七日作成之分
    配表，其中次序６，「第二順位抵押權」分配金額應為二百四十五萬九千三百八
    十六元，該分配表記載為四百九十一萬八千七百七十二元，即有不當；應將該分
    配金額超過二分之一之部分，即二百四十五萬九千三百八十六元，予以剔除。從
    而原告聲明本院九十一年度執字第一三一號強制執行事件，九十二年六月十七日
    所製作之分配表，其上所載次序６，被告之第二順位抵押權分配金額，應更正為
    二百四十五萬九千三百八十六元等語，為有理由，應予准許。
四、至於爭點二、三方面，已無論駁之必要，附此敘明。
伍、訴訟費用負擔之依據：民事訴訟法第七十八條。
中　　　華　　　民　　　國　　九十三　　年　　　七　　　月　　十五  　　日
                                民事第六庭審判長法 官   林惠瑜
                                　              法 官   詹駿鴻
                                                法 官   姚念慈
右為正本係照原本作成。
如不服本判決，應於送達後二十日內依對造人數檢具繕本向本院提出上訴狀上訴於臺
灣高等法院。
中　　　華　　　民　　　國　　九十三　　年　　　七　　　月　　十五  　　日
                                                書記官  朱俶伶
